【裁判字號】    95,上,12
【裁判日期】    950830
【裁判案由】    清償債務
【裁判全文】
臺灣高等法院高雄分院民事判決            95年度上字第12號
上  訴  人  乙○○
訴訟代理人  焦文城律師
            劉倫仕律師
            施秉慧律師
被上訴人    丙○○
            甲○○
共      同
訴訟代理人  王炯棻律師
            王錦堂律師
            黃永隆律師
上列當事人間請求清償債務事件，上訴人對於民國94年12月8 日
臺灣高雄地方法院92年度訴字第2567號第一審判決提起上訴，並
就被上訴人丙○○部分，為追加之訴，本院於95年8 月16日言詞
辯論終結，判決如下：
    主  文
上訴人對被上訴人甲○○之上訴駁回。
被上訴人丙○○應給付上訴人新台幣壹佰參拾肆萬零壹佰玖拾玖
元，及自民國九十二年九月十九日起至清償日止，按週年利率百
分之五計算之利息。
第二審訴訟費用由被上訴人丙○○負擔五分之三，餘由上訴人負
擔。
    事實及理由
一、按一審原告於二審為訴之變更或追加，如其請求之基礎事實
    同一者，無需經他造同意，民事訴訟法第446 條第1 項但書
    、第255 條第1 項第2 款定有明文。本件上訴人於原審對被
    上訴人丙○○部分，主張依消費借貸、不當得利及民法第31
    2 條之第三人清償代位權之法律關係請求，嗣於本院審理中
    ，捨棄消費借貸及不當得利之請求權，但追加依民法第749
    條之保證人清償代位權請求，此係於二審為訴之追加，被上
    訴人丙○○雖抗辯：不同意上訴人之追加或提出新攻擊方法
    云云。惟查，上訴人所主張民法第312 條之第三人清償代位
    權及追加之民法第749 條之保證人清償代位權，二者訴訟所
    據之事實，均為上訴人向被上訴人丙○○之債權人高雄市第
    二信用合作社（下稱高雄二信）清償被上訴人丙○○積欠高
    雄二信之貸款債務本息，亦即二者之基礎事實同一，依前揭
    法條之規定，無須得被上訴人丙○○之同意，應予准許。
二、上訴人於本院主張：上訴人與被上訴人丙○○為兄妹，被上
    訴人二人為夫妻。被上訴人丙○○於民國85年10月間，以兩
    造之父蔡共清為連帶保證人，向高雄二信借款新台幣（下同
    ）260 萬元（下稱系爭借款），約定分期攤還本息，並以蔡
    共清所有位於高雄市○鎮區○○路86號之房屋及基地（下稱
    系爭房地），設定抵押權予高雄二信擔保。嗣被上訴人丙○
    ○僅於85年11月13日、12月18日支付系爭借款本息共27,000
    元，即表示無法繳納，經被上訴人甲○○在86年初向上訴人
    借款，要求上訴人支付系爭借款自86年1 月17日起至87年10
    月14日止之本息，共593,475 元，即甲○○向上訴人借貸金
    額為593,475 元。又蔡共清於87年10月14日死亡，自87年10
    月14日起至92年1 月14日止，系爭借款本息共1,340,199 元
    ，均由上訴人清償，上訴人係保證人蔡共清之繼承人，依民
    法第749 條第1 項規定，上訴人於上開清償之限度內，承受
    高雄二信對於被上訴人丙○○之債權。況系爭房地由上訴人
    居住，如被上訴人丙○○未繳納系爭借款本息，系爭房地將
    遭到拍賣，上訴人為利害關係人，依民法第312 條之規定，
    其因代償而取得高雄二信對被上訴人丙○○之權利等情。爰
    依消費借貸之法律關係，求為命被上訴人甲○○應返還借款
    593,475 元。依民法749 條及第312 條之規定，求為命被上
    訴人丙○○給付1,340,199 元，並均自起訴狀繕本送達翌日
    起按週年利率百分之5 計算之利息之判決。又前述對被上訴
    人丙○○之請求權，優先主張民法第749 條之請求權，如獲
    勝訴判決，無須再審理民法第312 條之請求權。
二、被上訴人甲○○則以：系爭借款自86年1 月17日起至87 年
    10月14日止之本息，均係被上訴人丙○○所繳納，且兩造之
    間並無借貸關係存在，上訴人應就借貸事實負舉證責任等語
    ，資以抗辯。。
三、被上訴人丙○○則以：(一)系爭借款之實際借款人為蔡共清，
    且為上訴人所明知，上訴人雖於蔡共清死亡後清償系爭借款
    本息，但係為借款人蔡共清之清償，與被上人丙○○無關。
    ，且上訴人非系爭借款之保證人，無民法第749 條之適用。
    又上訴人為蔡共清之繼承人，依繼承法理，本應清償系爭借
    款之本息，亦非利害關係人，不得對被上訴人丙○○主張民
    法第749 條、第312 條之權利。(二)系爭房地於蔡共清死亡後
    ，由被上訴人丙○○、上訴人及訴外人蔡永昇共同繼承，上
    訴人占用系爭房地使用，並出租收取租金，至系爭房地遭拍
    賣止，上訴人所得利益為337 萬5 千元，被上訴人丙○○之
    應繼分為3 分之1 ，可向上訴人主張112 萬5 千元之不當得
    利債權，以此主張與上訴人本件債權抵銷等語，資以抗辯。
四、上訴人於原審之聲明為；(一)被上訴人丙○○應給付上訴人
    985,502 元，及自起訴狀繕本送達之翌日起至清償日止，按
    年息百分之5 計算之利息。(二)被上訴人丙○○或甲○○應給
    付上訴人948,172 元及自起訴狀繕本送達之翌日起至清償日
    止，按年息百分之5 計算之利息。(三)願供擔保請准宣告假執
    行（原審為上訴人全部敗訴之判決）。於本院聲明為：(一)原
    判決關於駁回上訴人後開第(二)、(三)項之訴部分廢棄。(二)被上
    訴人甲○○應給付上訴人593,475 元及自起訴狀繕本送達之
    翌日起至清償日止，按年息百分之5 計算之利息。(三)被上訴
    人丙○○應給付上訴人1,340,199 元，並自起訴狀繕本送達
    翌日起按週年利率百分之5 計算之利息。被上訴人於本院聲
    明：上訴駁回。
五、兩造不爭執事項：
  (一)上訴人與被上訴人丙○○為蔡共清之子女，於85年10月間，
    由被上訴人丙○○為借款人名義、蔡共清為連帶保證人名義
    ，以系爭房地設定最高限額抵押權，向高雄二信借款260 萬
    元，系爭借款於同年月14日全數匯至被上訴人丙○○設於高
    雄二信之帳戶。被上訴人丙○○於85年10月14日自上開帳戶
    提領132 萬元，並於85年10月15日匯款127 萬元至被上訴人
    甲○○之帳戶。
  (二)蔡共清於87年10月14日死亡，上訴人、被上訴人丙○○及訴
    外人蔡永昇均為繼承人，系爭房地由該三人共同繼承，登記
    為公同共有。
  (三)上訴人支付高雄二信系爭借款87年10月14日起至92年1 月14
    日止之本息共1,340,199 元。
六、本件之爭點：
  (一)被上訴人甲○○有無向上訴人借貸593,475 元，即由上訴人
    支付高雄二信系爭借款86年1 月17日起至87年10月14日止之
    本息?
  (二)上訴人因清償系爭借款87年10月14日後之本息，可否依民法
    第749 條前段之規定，對被上訴人丙○○請求？
  (三)被上訴人丙○○主張抵銷是否有理由？
  (四)如上訴人主張民法第749 條前段之請求權，無理由，可否依
    民法第312 條之規定，對被上訴人丙○○請求？
七、被上訴人甲○○有無向上訴人借貸593,475 元，即由上訴人
    支付高雄二信系爭借款86年1 月17日起至87年10月14日止之
    本息? 經查：
  (一)按當事人主張有金錢借貸關係存在，須就其發生所須具備之
    特別要件即金錢之交付與借貸意思表示相互一致負舉證責任
    。而交付金錢之原因多端，或為買賣，或為贈與，或因其他
    之法律關係而為交付，非謂一有金錢之交付，即得推論授受
    金錢之雙方即屬消費借貸關係。若僅證明有金錢之交付，未
    證明借貸意思表示互相一致者，尚不能認有金錢借貸關係存
    在。
  (二)上訴人主張其與被上訴人甲○○有借款之約定，由上訴人直
    接將借款匯入被上訴人丙○○帳戶，用以繳納系爭借款之本
    息以代交付，自86年1 月17日起迄87年10月14日止，共支付
    593,475 元，惟為被上訴人甲○○所否認，而消費借貸之金
    錢，雖不以直接交付借用人本人為必要，其依借用人之指示
    交付第三人，亦發生交付之效力，但仍應由上訴人就借貸意
    思表示一致及金錢之交付負舉證責任。
  (三)上訴人主張自86年1 月17日起迄87年10月14日止，向高雄二
    信支付共593,475 元之系爭借款本息之事實，未能舉證證明
    之，況且縱為屬實，惟上訴人就593,475 元係被上訴人甲○
    ○要求其給付，係甲○○向其借貸之事實，復表示無法舉證
    證明等語（本院卷第90頁），則上訴人主張借貸之事實，尚
    難信為實在。
  (四)從而，上訴人依消費借貸之法律關係，請求被上訴人甲○○
    返還借款593,475 元及遲延利息，於法無據。
八、上訴人因清償系爭借款87年10月14日後之本息，可否依民法
    第749 條前段之規定，對被上訴人丙○○請求？經查；
  (一)按保證人向債權人為清償後，於其清償之限度內，承受債權
    人對於主債務人之債權，但不得有害於債權人之利益。民法
    第749 條定有明文。又繼承人對於被繼承人之債務，負連帶
    責任。民法第1153條亦載有明文。
  (二)上訴人主張：系爭借款係以上訴人丙○○為借款人名義、蔡
    共清為連帶保證人名義，向高雄二信借款，而蔡共清於87年
    10月14日死亡，上訴人、被上訴人丙○○及訴外人蔡永昇均
    為繼承人，上訴人於蔡共清死亡後，支付高雄二信系爭借款
    自87年10月14日起至92年1 月14日止之本息共1,340,199 元
    之事實，為被上訴人丙○○所不爭執，堪信為真。上訴人既
    為蔡共清之繼承人，自應繼承蔡共清系爭借款之連帶保證債
    務。而保證債務之所謂連帶，係指保證人與主債務人負同一
    債務，對於債權人各負全部給付之責任者而言（最高法院45
    年台上字第1426號判例參照），是上訴人繼承蔡共清之連帶
    保證債務後，對債權人高雄二信負全部清償責任，故上訴人
    以保證人蔡共清之繼承人地位，向高雄二信清償系爭借款之
    本息債務共1,340,199 元，依前開法條之規定，上訴人於其
    清償之1,340,199 元限度內，承受債權人高雄二信對於主債
    務人即被上訴人丙○○之借款債權，從而，上訴人主張依民
    法第749 條前段之規定，承受高雄二信對被上訴人丙○○之
    消費借貸之債權，請求被上訴人丙○○給付1,340,199 元，
    於法有據。
  (三)被上訴人雖抗辯：蔡共清為系爭借款之實際借款人，且借款
    中之132 萬元係償還蔡共清積欠高新銀行之貸款，其餘款項
    係清償蔡共清向訴外人黃臨春之借款，被上訴人丙○○並無
    取得借款云云。惟查：
    (1)系爭借款係以被上訴人丙○○為借款人，蔡共清為連帶保
      證人之事實，為被上訴人丙○○所不爭執，並有借據、借
      款申請書、授信約定書、抵押權設定契約書、切結書等貸
      款資料附卷可稽（原審卷(一)第155 至161 頁），而系爭借
      款並於同日全數匯至被上訴人丙○○之帳戶，亦有被上訴
      人丙○○之高雄二信大昌分社活期儲蓄存款存摺明細、交
      易歷史查詢明細報表在卷可憑（原審卷(一)第19頁、181 頁
      ）。是依上開貸款契約資料所載，借款人係載明為被上訴
      人丙○○，而非蔡共清，被上訴人丙○○既為系爭借款之
      借款人，並已取得系爭借款之交付，顯見系爭借款之消費
      借貸關係存於被上訴人丙○○與高雄二信間，則上訴人主
      張被上訴人丙○○為系爭借款之借款人即主債務人，蔡共
      清為連帶保證人，洵為可採。
    (2)至於被上訴人丙○○所抗辯係蔡共清要借款，蔡共清之前
      向中國商業銀行高雄加工出口區分行借款，因信用問題，
      未獲准許，才由被上訴人丙○○為借款人向高雄二信借款
      ，且借款中132 萬元係償還蔡共清積欠高新銀行之貸款，
      其餘款項係用於清償蔡共清向訴外人黃臨春之借款，被上
      訴人丙○○未取得借款云云，縱均為屬實，惟此係被上訴
      人丙○○與蔡共清間另存有借貸、贈與或委任等法律關係
      ，即蔡共清是否對被上訴人丙○○負有債務，被上訴人丙
      ○○可否主張蔡共清之繼承人應繼承蔡共清對被上訴人丙
      ○○之債務，進而對其他繼承人主張其權利之問題，但與
      系爭借款之消費借貸契約中，被上訴人丙○○為主債務人
      ，蔡共清係連帶保證人之情事無涉，被上訴人丙○○以此
      抗辯上訴人在蔡共清死亡後，對高雄二信清償系爭借款之
      本息債務，與被上人丙○○無關，無民法第749 條之適用
      云云，委無可採。
九、被上訴人丙○○主張抵銷是否有理由？
    被上訴人丙○○主張：系爭房地於蔡共清死亡後，由被上訴
    人丙○○、上訴人及訴外人蔡永昇共同繼承，上訴人於87年
    10月14日占用系爭房地使用，並出租收取租金，至系爭房地
    遭法院於94年1 月19日拍賣止，上訴人共占用75個月，其中
    系爭房屋一樓出租，每月租金2 萬元，二、三樓使用之價值
    ，以系爭房地拍定金額680 萬元，年息百分之8 計算其租金
    ，扣除一樓租金，約為2 萬5 千元，故上訴人每月受有4萬5
    千元之利益，合計所受利益為337 萬5 千元，被上訴人丙○
    ○之應繼分為3 分之1 ，自可依不當得利之法律關係，向上
    訴人主張112 萬5 千元之不當得利債權，以此主張與上訴人
    請求之本件債權抵銷等語。而上訴人抗辯：蔡共清之遺產尚
    未分割，被上訴人在分割遺產前，不得主張遺產中之特定部
    分，由其個人承受。況且上訴人僅使用系爭房屋之三樓，未
    使用二樓，短暫出租一樓，所得租金為27萬，但為管理系爭
    房地，曾支出修繕費90萬元，房屋稅、地價稅共46,960 元
    ，未受有利益等語。經查：
  (一)按我國有關繼承係採公同共有主義，因繼承之開始，各共同
    繼承人，僅就繼承財產全部有其應繼分，其應繼分係不確定
    的、潛在的，就個別繼承財產上並無顯在的、確定的應有部
    分，且應繼分之處分，通常亦需得全體繼承人之同意。債權
    債務在未分割前，不可分的（或連帶的）歸屬於各公同繼承
    人全體。又所謂應繼分，係指各繼承人對於遺產上之一切權
    利義務所得繼承之比例，並非對於個別遺產之權利比例。又
    民法第1151條規定，繼承人有數人時，在分割遺產前，各繼
    承人對於遺產全部為公同共有。是以公同共有財產衍生之孳
    息、債權，應仍為公同共有而為遺產之一部，在未分割遺產
    之前，仍屬全體繼承人公同共有之財產權，各繼承人尚非得
    按應繼分之比例，予以處分，或行使其權利。
  (二)蔡共清於87年10月14日死亡後，由被上訴人丙○○、上訴人
    及訴外人蔡永昇共同繼承，而系爭房地原由被上訴人丙○○
    、上訴人及訴外人蔡永昇共同繼承，辦理公同共有繼承登記
    ，未辦理分別共有之分割登記，嗣系爭房地經蔡共清之債權
    人聲請法院查封拍賣等情，有土地、建物登記謄本、台灣高
    雄地方法院民事執行處通知所附之附表各一件可稽（原審卷
    (二)第146 至151 頁、第30、31頁），又系爭房地經拍定後之
    價金除清償債務外，剩餘價金尚未分割等情，為上訴人及被
    上訴人丙○○所不爭執（本院卷第89頁）。則縱認被上訴人
    丙○○主張上訴人確有占有使用收益系爭房地之情事，該所
    得利益乃公同共有財產衍生之孳息、債權，應仍為公同共有
    ，為遺產之一部，在未分割遺產之前，仍屬全體繼承人公同
    共有之財產權，各繼承人尚非得按應繼分之比例，予以行使
    其權利。被上訴人丙○○在遺產上未經分割前，自不得請求
    按其應繼分，給付該利益，且各個繼承財產上並無顯在的、
    確定的應有部分，各繼承人尚非得按應繼分之比例，予以處
    分，或行使其權利，故被上訴人丙○○亦無權請求按其應繼
    分給付該收益，故其對上訴人尚無不當得利債權存在，其以
    此主張與上訴人之本件債權抵銷，自無可採。又被上訴人丙
    ○○所主張上訴人占用系爭房地之利益若屬存在，係歸屬遺
    產，被上訴人丙○○可於請求分割遺產時，將該收益加入計
    算，按應繼分扣抵之。
  (三)被上訴人丙○○雖援引最高法院91年台上字第2329號民事判
    決，主張上訴人使用收益公同共有之系爭房地，已逾越其潛
    在的物權的應有部分，其所受超過之利益，即屬不當得利，
    被上訴人丙○○可按其應繼分比例，請求上訴人返還此不當
    利益云云。然查，上開最高法院民事判決之意旨謂：「各繼
    承人對於遺產所屬之各個權利義務，在分割之前仍有潛在的
    物權的應有部分，繼承人相互間，其權利之享受與義務之分
    擔，應以應繼分之比例為計算之標準... 。則被上訴人使用
    收益公同共有之系爭房地，似已逾越其潛在的物權的應有部
    分，其所受超過利益，能否謂非無不當利益？」。則依此判
    決之意旨觀之，僅在闡明繼承人相互間，其權利之享受與義
    務之分擔，應以應繼分之比例為計算之標準，並無在未分割
    遺產之前，仍屬全體繼承人公同共有之財產權，各繼承人可
    按應繼分之比例，予以處分或行使其權利之意。被上訴人丙
    ○○以此判決為據，主張其對上訴人已有不當得利債權云云
    ，委無可取。
  (四)綜上，被上訴人丙○○主張其對上訴人有112 萬5 千元之不
    當得利債權，與上訴人請求之本件債權抵銷，為無理由。
十、上訴人主張依民法第749 條及第312 條之規定，請求被上訴
    人丙○○給付1,340,199 元，並陳述優先主張民法第749 條
    之請求權，如獲勝訴判決，無須再審理民法第312 條之請求
    權（本院卷第90頁），而上訴人依民法749 條之規定，請求
    被上訴人丙○○給付1,340,199 元，為有理由，應予准許，
    已於前述，則本院無再審理上訴人可否依民法第312 條之規
    定，對被上訴人丙○○請求之爭點。
十一、綜上所述，上訴人主張被上訴人甲○○向其借貸593,475 元
    之事實，尚不足採，其依消費借貸之法律關係，請求被上訴
    人甲○○應返還借款593,475 元及自起訴狀繕本送達翌日起
    按週年利率百分之5 計算之利息，為無理由，不應准許。其
    假執行之聲請亦失所附麗，應併予駁回。原審為上訴人此部
    分敗訴之判決，及駁回其假執行之聲請，並無不合。上訴意
    旨指摘原判決不當，求予廢棄改判，為無理由，應予駁回。
    另上訴人於本院追加主張於其清償系爭借款之本息債務1,34
    0, 199元範圍內，依民法第749 條前段之規定，承受高雄二
    信對被上訴人丙○○之消費借貸之債權，請求被上訴人丙○
    ○給付1,340,199 元，及自起訴狀繕本送達翌日即92年9 月
    19日起按週年利率百分之5 計算之法定遲延利息。於法有據
    ，應予准許。而上訴人於本院主張優先依其所追加之訴審理
    ，因其所追加之訴為有理由，本院不再就上訴人於原審所主
    張之民法第312 條之請求權之訴審理，故原審此部分判決因
    本院上開判決，而失其效力，本院不需更為裁判。
十二、據上論結，本件對被上訴人甲○○部分之上訴，為無理由，
    對被上訴人丙○○之追加之訴，為有理由，依民事訴訟法第
    449 條第1 項、第79條，判決如主文。
中    華    民    國    95    年    8    月    30    日
                            民事第三庭
                                審判長法官   張國彬
                                法      官   吳登輝
                                法      官   簡色嬌
以上正本證明與原本無異。
本件不得上訴。
中    華    民    國    95    年    8    月    30    日
                                書  記  官  黃一秋


司法院資訊處製作；財團法人民間司法改革基金會備份。
